【裁判字號】    96,重國,4
【裁判日期】    970731
【裁判案由】    國家賠償
【裁判全文】
臺灣臺中地方法院民事判決               96年度重國字第4號
原      告  辛○○○
            丁○○
            庚○○
            壬○○
            丙○○
            戊○○
            己○○
共      同
訴訟代理人  尤榮福  律師
複代理人    乙○○
被      告  臺中縣沙鹿鎮公所
法定代理人  癸○○
訴訟代理人  李慶松  律師
複代理人    莊淑君  律師
            蔡瑞麒  律師
上列當事人間請求國家賠償事件，本院於民國97年7月17日言詞
辯論終結，判決如下：
    主      文
被告應給付原告辛○○○新臺幣壹佰壹拾玖萬陸仟玖佰陸拾壹元
，及自民國九十六年六月二十三日起至清償日止，按週年利率百
分之五計算之利息。
被告應分別給付原告丁○○、庚○○、壬○○、丙○○、戊○○
、己○○各新臺幣肆拾萬元，及均自民國九十六年六月二十三日
起至清償日止，按週年利率百分之五計算之利息。
原告其餘之訴駁回。
訴訟費用由被告負擔百分之四十二，餘由原告負擔。
    事實及理由
壹、程序方面：
    按依國家賠償法請求損害賠償時，應先以書面向賠償義務機
    關請求之；又賠償義務機關拒絕賠償，請求權人得提起損害
    賠償之訴，國家賠償法第10條第1項、第11條前段分別定有
    明文。本件原告以書面向被告請求損害賠償，為被告拒絕賠
    償，有台中縣沙鹿鎮公所96年沙鎮賠字第1號拒絕賠償理由
    書在卷可稽，原告提起本件訴訟，核無不合。
貳、實體方面：
一、原告主張：
（一）原告辛○○○之夫，即原告丁○○、庚○○、壬○○、丙○○、戊○○、己○○之父陳竹文，於民國95年4月19日
      晚間21時40分許，騎乘車牌號碼IZS-637號重型機車，沿
      台中縣沙鹿鎮○○路由台中往沙鹿方向行駛，途經台中縣
      沙鹿鎮○○道前，設有汽機車分離車道（下稱系爭分離車
      道），藉此區○○○○道與機慢車車道，但因系爭分離車
      道前無任何警告標誌、標記，或任何反光設施，以及標線
      設計不良，竟引導駕駛人朝向系爭分離車道之側分隔島上
      標誌鐵柱行駛，而且該標誌鐵柱本身未設置任何反光警示
      設備，加上週圍照明設備不足，陳竹文因而撞擊該標誌鐵
      柱，致車毀人亡，被告為系爭分離車道之管理機關，其管
      理顯有欠缺，依國家賠償法第3條第1項、第9條第2項規定
      ，被告應負損害賠償責任。
（二）原告辛○○○為被害人陳竹文之妻，原告丁○○、庚○○
      、壬○○、丙○○、戊○○、己○○為陳竹文之子女，依
      民法第192條第1項、第194條之規定，原告自得請求被告
      賠償醫藥費、殯葬費及精神慰撫金等損害，其明細如下：
    1.醫療費用：系爭交通事故發生後，陳竹文死亡前，原告辛○○○支付醫療費用新臺幣（下同）22,361元。
    2.殯葬費用：陳竹文死亡後，原告辛○○○支付殯葬費用46
      6,400元。
    3.精神慰撫金部分：原告辛○○○與陳竹文係屬夫妻，感情
      和睦，膝下生有六子，一家和樂融融，正當夫妻偕首共老
      ，含飴弄孫之際，陳竹文撒手西歸，原告辛○○○情何以
      堪，其心靈所受之傷害，莫為此甚，爰請求200萬元之慰
      撫金。原告丁○○、庚○○、壬○○、丙○○、戊○○、
      己○○，均為陳竹文子女，為陳竹文茹苦扶養成長，正當
      為報孝親思之際，逢此變故，有云「子欲養而親不在，樹
      欲靜而風不止」乃屬為人子女者一大憾事，渠等心靈之煎
      熬，可見一般，爰各請求精神慰撫金100萬元。
（三）聲明：(1)被告應給付原告辛○○○2,488,761元，原告丁○○、庚○○、壬○○、丙○○、戊○○、己○○各100
      萬元，及均自起訴狀繕本送達翌日（96年6月23日）起至
      清償日止，按年息百分之5計算之利息；(2)訴訟費用由被
      告負擔。
（四）對被告抗辯之陳述：
    1.根據被告提出之道路工程契約書，系爭分離車道之側分隔
      島，當初即規畫設置路燈，然迄今卻未見設置，足見現場
      之照明堪稱不良，且系爭交通事故現場，距最近路燈之間
      距亦已超過50公尺，與台中縣沙鹿鎮○○路燈管理辦法第
      5條第1款之規定顯然不合。
    2.系爭分離車道前之路面雖有「機慢車靠右」標字，惟其標
      設位置顯然不當，有引領用路人直接衝撞側分隔島上標誌
      鐵柱之虞，而由被告於系爭交通事故發生後在95年4月25
      日將系爭分離車道前路面原有之邊線、及「機慢車靠右」
      、「機車專用」之標字樣及彎箭頭標誌磨除，重新繪製，
      足見其設置管理有所不當。
    3.側分隔島上雖有反光鈕，惟係設置於側分隔島標誌鐵柱後
      方甚遠處，更易使用路人產生誤會，誤以為反光鈕設置位
      置乃為側分隔島之起點。
三、被告抗辯：
（一）由警員繪製之現場圖以觀，陳竹文所騎乘之機車，並非撞
      擊側分隔島上之標誌鐵柱，而係擦撞該鐵柱後方約7.6公
      尺之側分隔島，則陳竹文於事故當時，已經遵循路面上之
      標線指示，進入機車專用道內，而因不明之原因，擦撞側
      分隔島，致傷重死亡，故系爭分離車道上之標線指示設置
      並無不當之處。
（二）再者，系爭交通事故發生時，系爭分離車道雖由被告接管
      養護，惟被告管理後，該道路交通設施並無毀壞、缺損，
      路面上標線之指示無欠缺、路燈照明亦無故障或亮度不足
      之情形，而路旁又有「機慢車繞道」標誌及路面有「機慢
      車靠右」標字，並有槽化線，加上側分隔島上也有反光鈕
      。故被告養護系爭分離車道之公有公共設施並無任何欠缺
      ，與國家賠償法第3條第1項規定之要件不符。且被告並非
      系爭分離車道路面標示之設置機關，原告以其路面標示不
      當為由，請求被告負國家賠償責任，已屬無據。
（三）與系爭交通事故現場最近之路燈，其距離約為30公尺，且
      系爭分離車道週圍所設置路燈之瓦數為400W，相較於一般
      路燈多為200W，設置之路燈亮度更亮，並無照明不足之情
      事。
（四）聲明：(1)駁回原告之訴；(2)訴訟費用由原告負擔。
四、兩造不爭執之事實：
（一）陳竹文於95年4月19日晚間21時40分許，騎乘車牌號碼IZS
      -637號重型機車，沿台中縣沙鹿鎮○○路由台中往沙鹿方
      向行駛，途經台中縣沙鹿鎮○○道前之系爭分離車道，發
      生車禍，人車倒地，經送醫救治，因腦部嚴重受傷於95年
      4月28日晚上23時15分不治死亡。
（二）系爭交通事故發生時，系爭分離車道係由被告負責管理養
      護。
（三）依道路交通事故調查報告表(二)有關系爭交通事故現場之
      光線欄內係勾填4夜間（或隧道、地下道、涵洞）無照明
      。
（四）系爭交通事故現場，僅雙向分隔島設置路燈，至於系爭分
      離車道之側分隔島及路旁紅磚道並未設置路燈。
（五）與系爭分離車道頂端最近之二盞路燈，均設於雙向分隔島
      上，該二盞路燈直線距離為66公尺，而系爭分離車道頂端
      與該二盞路燈之直線之垂直落點，將二盞路燈直線距離66
      公尺區隔成32公尺、34公尺。
（六）台中縣沙鹿鎮○○路燈管理辦法第5條第1款之規定，一般
      道路裝設公用路燈距離為50公尺，於道路轉彎處及危險路
      段，為交通安全上考量，得縮短為35公尺裝設乙盞公用路
      燈。
（七）原告辛○○○為陳竹文之妻，原告丁○○、庚○○、壬○○、丙○○、戊○○、己○○為陳竹文之子女。
（八）本件系爭交通事故發生後，陳竹文死亡前，原告辛○○○
      支付醫療費用22,361元。
（九）陳竹文死亡後，原告辛○○○支付殯葬費用466,400元。
五、得心證之理由：
    本件兩造所爭執之處，應在於系爭交通事故陳竹文騎乘機車
撞擊之位置？系爭交通事故現場之照明是否符合規定？被告應否
負損害賠償責任？原告請求被告賠償醫療費、殯葬費及精神慰撫
金等，是否有理由？數額以多少為適當？
（一）原告主張：陳竹文騎乘之機車，係撞擊系爭分離車道頂端
      之標誌鐵柱而發生事故等語，雖為被告所否認，惟根據台
      中縣警察局清水分局提出之道路交通事故現場圖，其上所
      繪之刮地痕，長度為8.9公尺，起始點距側分隔島約1.4公
      尺，終點（機車倒地處）距側分隔島約3公尺，而由該刮
      地痕走向應可推斷該機車失控前之行車動向，而依循該刮
      地痕由終點往起始點回溯，其延長線恰與側分隔島之頂端
      十分接近，核與系爭交通事故現場處理警員陳維竹所推測
      疑似撞擊位置相符；再者，系爭交通事故現場側分隔島係
      一水泥製且高度非高，若僅係擦撞側分隔島，當不致產生
      長度8.9公尺之刮地痕，且機車如有相當之速度，甚至會
      衝上該側分隔島，故由刮地痕之走向及長度，原告前開主
      張，應屬有據，則被告抗辯：陳竹文騎乘之機車，係擦撞
      標誌鐵柱後方約7.6公尺之側分隔島云云，與常理有悖，
      應不足採。
（二）按台中縣沙鹿鎮○○路燈管理辦法第5條第1款之規定，一
      般道路裝設公用路燈距離為50公尺，於道路轉彎處及危險
      路段，為交通安全上考量，得縮短為35公尺裝設一盞公用
      路燈，此有被告提出該辦法節本1份附卷可稽，準此，於
      台中縣沙鹿鎮○區○○道路所設置之路燈，原則上其最長
      之安全照明距離為該路燈周圍25公尺區域，蓋依上開辦法
      規定，於一般道路每50公尺至少應設一盞路燈，則如以法
      規最大極限每50公尺設一盞路燈，即表示每盞路燈向四週
      放射光線可達之安全區○○○○○路燈為中心，半徑25公
      尺之範圍均屬之，若距路燈逾25公尺以外區域，除非有另
      盞路燈投射（仍以25公尺距離為限）可及，否則該區域應
      屬照明不足，非屬安全區域。查本件系爭交通事故現場，
      僅雙向分隔島設置路燈，至於系爭分離車道之側分隔島及
      路旁紅磚道並未設置路燈，又與系爭分離車道頂端最近之
      二盞路燈，均設於雙向分隔島上，該二盞路燈直線距離為
      66公尺，而系爭分離車道頂端與該二盞路燈之直線之垂直
      落點，將二盞路燈直線距離66公尺區隔成32公尺、34公尺
      等事實為兩造所不爭執，並有96年10月9日言詞辯論筆錄
      及被告提出現場測量路燈位置距離圖各1份附卷可稽，則
      系爭分離車道頂端距其最近之一盞路燈，顯已逾32公尺，
      蓋直角三角形之斜邊恆大於兩股邊長，揆諸前開說明，足
      認系爭分離車道頂端周圍已非其最近路燈安全投射區域；
      ，又依台中縣警察局清水分局提出之道路交通事故調查報
      告表(二)有關系爭交通事故現場之光線欄內係勾填4夜間
      （或隧道、地下道、涵洞）無照明，亦同此認定。再者，
      由被告提出系爭交通事故現場82、83年之路燈設計圖觀之
      ，當初於系爭分離車道之側分隔島上亦規畫設置路燈，然
      現場實際並未設置路燈，亦有所欠缺。另證人陳維竹於本
      院審理時亦到庭證稱：「（問：當天到現場的亮度，經過
      該路口的光線如何？）車速過快應該看不清楚，車速慢應
      該可以看得清楚，因為那裡沒有反光標示」等語；證人甲○○（即於系爭交通事故現場附近經營檳榔攤業者兼計程
      車司機）亦到庭證稱：系爭交通事故現場已發生6、7次車
      禍，都是在晚上七點以後發生，而晚上視線不清楚，可能
      是發生原因之一，而根據伊跑車經驗，系爭交通事故現場
      之照明係不夠等語，則原告主張系爭交通事故現場照明設
      備不足，並非無據。至於被告抗辯：系爭分離車道週圍所
      設置路燈之瓦數為400W，相較於一般路燈多為200W，設置
      之路燈亮度更亮等語，惟為原告所否認，且被告復未能舉
      證以實其說，況路燈之亮度本有一定規格，如其亮度超過
      安全標準值，致駕駛人之眼睛無法接受，更易造成行車危
      險，是被告前開所辯，自難憑採。
（三）按公有公共設施因設置或管理有欠缺，致人民生命、身體
      或財產受有損害者，國家應負損害賠償責任。而上開損害
      賠償之請求，以該公共設施之設置或管理機關為賠償義務
      機關，國家賠償法第3條第1項、第9條第2項分別定有明文
      。而所謂管理有欠缺者，係指公共設施於建造後未善為保
      管，怠為修護致該物發生瑕疵，復未為必要之防護措施，
      致使該公共設施欠缺通常應具備之安全性而言。又國家賠
      償法第3條第1項所規定公有公共設施因設置或管理欠缺而
      生之國家賠償責任，係採無過失責任賠償主義，不以故意
      或過失為責任要件，祇須公有之公共設施因設置或管理有
      欠缺，致人民生命、身體或財產受損害，國家或其他公法
      人即應負賠償責任，至國家或其他公法人對該設置或管理
      之欠缺有無故意或過失，或於防止損害之發生已否善盡其
      注意義務，均非所問（最高法院73年度台上字第584號判
      決要旨、85年台上字第2776號判決要旨參照）。本件陳竹
      文於夜間騎乘機車，行經系爭分離車道時，因現場照明設
      備不足，致未能辨識前方側分隔島，而撞擊系爭分離車道
      頂端之標誌鐵柱，人車倒地，發生系爭交通事故，足證該
      路段已不具備通常應有之狀態、作用或功能致缺乏安全性
      ，足以影響使用者之安全，顯無法滿足用路人之需要，即
      該公共設施之管理顯有欠缺，被告既係該公共設施之管理
      機關，依國家賠償法第3條第1項、第9條第2項規定，原告
      主張被告應負國家賠償責任，於法自屬有據。
（四）次按國家損害賠償，除本法規定外，適用民法規定。不法
      侵害他人致死者，對於支出醫療及增加生活上需要之費用
      或殯葬費之人，亦應負損害賠償責任。不法侵害他人致死
      者，被害人之父母、子女及配偶，雖非財產上之損害，亦
      得請求賠償相當之金額，國家賠償法第5條、民法第192條
      第1項、第194條分別定有明文。本件被告係系爭交通事故
      現場路段之管理機關，因其照明設備不足，致發生系爭交
      通事故，陳竹文因而死亡，則被告管理公有公共設施有欠
      缺，發生陳竹文死亡，致原告受有損害，且該損害與被告
      管理公有公共設施之欠缺間，有相當之因果關係，是原告
      請求被告賠償醫療費用、殯葬費用、精神慰撫金，自屬有
      理。茲就原告主張之各項請求，是否應予准許，分述如下
      ：
    1.醫療費用：查陳竹文發生系爭交通事故後，曾由路人報警
      延請救護車將其送醫急救，其後因傷重不治宣告死亡，其
      妻即原告辛○○○於其生前送醫救治時，曾為其支出醫藥
      費22,361元等情，業據原告提出被告並不爭執真正之光田
      綜合醫院醫療費用收據為證，則原告辛○○○就此部分醫
      藥費用之支出，依民法第192條第1項之規定，請求被告賠
      償，自屬有據。
    2.殯葬費用：原告辛○○○主張其因陳竹文死亡，支付殯葬
      費用466,400元等情，固據其提出殯葬費明細單2紙為證。
      惟被告爭執上開明細單所列之「遊覽車費60,00元」、「
      喪禮禮盒、親屬孝服、白布等18,500元」、「喪家答禮、
      餐點、廚師等67,300元」等項，並抗辯此等項目非喪葬所
      必須，應予扣除等語。按所謂殯葬費係指收殮及埋葬費用
      而言，此等費用是否必要，應斟酌當地喪禮習俗及宗教上
      之儀式定之（最高法院84年度臺上字第2731號判例要旨參
      照）。又喪葬之儀式，本在追念死者並慰生者，何項目係
      屬必要，應斟酌被害人其家屬之習俗、宗教、被害人之身
      分、地位及生前經濟狀況而定。經查，原告提出殯葬費明
      細單，其中所列之遊覽車費60,00元、喪禮禮盒、親屬孝
      服、白布等18,500元、喪家答禮、餐點、廚師等67,300元
      等項，應非殯葬必要之費用，此部分合計91,800元應予扣
      除，至於其他項目，被告無意見，且審酌死者之身分、地
      位，生前經濟狀況，及國人習俗，核為一般習俗埋葬收殮
      、祭祀之必要費用，應予准許，是以原告辛○○○得以請
      求之殯葬費為374,600元。
    3.精神慰撫金部分：人之生命無法以金錢價值衡量，故慰撫
      金數額之酌定，自應斟酌加害行為、兩造之身分、地位、
      家庭經濟能力，暨原告所受痛苦之程度等一切情狀。查原
      告辛○○○為陳竹文之妻，其老年驟遭喪夫之痛，精神自
      屬痛苦不堪，另原告丁○○、庚○○、壬○○、丙○○、
      戊○○、己○○均為陳竹文之子女，伊等遭喪父之痛，精
      神上必亦深感痛苦，則原告依民法第194條規定，請求被
      告賠償精神慰撫金，洵屬有據。本院審酌原告辛○○○為
      39年9月18日生，國小畢業，無財產，94、95年度均無所
      得。原告丁○○為陳竹文長女，國中畢業，無財產，94、
      95年度所得分別為218,800元、188,390元。原告庚○○為
      陳竹文長男，高工畢業，無財產，94、95年度均無所得。
      原告壬○○為陳竹文次女，高中職畢業，其財產總額為88
      ,560 元，94、95年度所得分別為314,465元、354,598元
      。原告丙○○為陳竹文三女，技術學院畢業，其財產總額
      為4,692,767元，94、95年度所得分別為1,356,401元、1,
      190,598元。原告戊○○為陳竹文四女，技術學院畢業，
      其財產總額為4,680,397元，94、95年度所得分別為411,2
      86元、320,527元。原告己○○為陳竹文次男，高中職畢
      業，無財產，94、95年度所得分別為421,269元、471,925
      元等情，分別有原告提出戶籍謄本、畢（結）業證書及本
      院依職權調取之戶籍資料、稅務電子閘門所得、財產調件
      明細表等在卷可稽，認原告辛○○○請求被告賠償精神慰
      撫金200萬元，尚屬過高，應核減為80萬元始為相當，故
      原告丁○○、庚○○、壬○○、丙○○、戊○○、己○○
      各請求被告賠償精神慰撫金100萬元，均尚屬過高，應均
      核減為40萬元始為相當，故原告辛○○○、丁○○、庚○○、壬○○、丙○○、戊○○、己○○分別於此範圍內之
      精神慰撫金請求，尚屬適當，應予准許；逾此範圍之請求
      ，即不相當，不應准許。
    4.基上所述，本件被告應負賠償之金額，其中原告辛○○○
      部分為1,196,961元（計算式：22,361＋374,600＋800,00
      0＝1,396,961）；原告丁○○、庚○○、壬○○、丙○○
      、戊○○、己○○部分各為40萬元。
（五）按給付有確定期限者，債務人自期限屆滿時起，負遲延責
      任。給付無確定期限者，債務人於債權人得請求給付時，
      經其催告而未為給付，自受催告時起，負遲延責任。其經
      債權人起訴而送達訴狀，或依督促程序送達支付命令，或
      為其他相類之行為者，與催告有同一之效力。民法第229
      條第1項、第2項定有明文。又遲延之債務，以支付金錢為
      標的者，債權人得請求依法定利率計算之遲延利息。但約
      定利率較高者，仍從其約定利率。應付利息之債務，其利
      率未經約定，亦無法律可據者，週年利率為百分之5，民
      法第233條第1項、第203條亦有明文。本件原告對被告之
      損害賠償請求權，核屬無確定期限之給付，既經原告起訴
      而起訴狀繕本於96年6月22日送達被告，有送達證書可憑
      ，被告迄未給付，當應負遲延責任。是原告請求自起訴狀
      繕本送達被告之翌日即96年6月23日起，按週年利率百分
      之5計算之法定遲延利息，核無不合。
（六）綜上所述，本件原告本於國家賠償法法律關係，請求被告
      應給付原告辛○○○1,196,961元；原告丁○○、庚○○
      、壬○○、丙○○、戊○○、己○○各40萬元，及均自96
      年6月23日起至清償日止，按週年利率百分之5計算之利息
      ，為有理由，應予准許。逾上開範圍之請求，即無理由，
      應予駁回。
六、本件事證已臻明確，兩造其餘攻擊防禦方法及舉證，經審酌
    後核與判決結果無影響，爰不逐一論述，附此敘明。
七、訴訟費用負擔之依據：民事訴訟法第79條。
中    華    民    國    97    年    7     月    31    日
                  民事第二庭    法  官  楊國精
正本係照原本作成。
如對本判決上訴，須於判決送達後20日內向本院提出上訴狀。
中    華    民    國    97    年    7     月    31    日
                                書記官


司法院資訊處製作；財團法人民間司法改革基金會備份。
